【裁判字號】    92,簡上,10
【裁判日期】    920611
【裁判案由】    給付票款
【裁判全文】
臺灣雲林地方法院民事判決  九十二年度簡上字第一○號
    上  訴  人  乙○○
    被  上訴人  丙○○
    訴訟代理人  甲○
右當事人間請求給付票款事件，上訴人對於中華民國九十一年十一月二十二日九十一
年度港簡字第一八０號本院北港簡易庭第一審判決，提起上訴，本院判決如左：
    主    文
上訴駁回。
第二審訴訟費用由上訴人負擔。
    事  實
甲、上訴人方面：
一、聲明：
（一）原判決廢棄。
（二）被上訴人在第一審之訴駁回。
（三）第一、二審訴訟費用由被上訴人負擔。
二、陳述：除與原審判決所載相同者，茲予引用外，補稱：
（一）發票人所以須負票據上之法律義務，應以票據為發票人所簽發或由其代理人或
      授權之人簽發為前提。
（二）本件附表編號三所示之系爭本票上之簽名及印章，確非上訴人所知悉或所為，
      上訴人自不負票據上責任。原審僅依借款人陳文周之證詞，即遽予認定系爭本
      票，係上訴人之妻陳庭蓁拿上訴人之印章蓋用，並有上訴人授權簽發之事，使
      上訴人負擔莫須有之票據債務，顯然不適當，為此，提起本件上訴等語。
三、證據：援用原審之立證方法，並聲請訊問證人陳庭蓁（原名陳素梅）。
乙、被上訴人方面：
一、聲明：駁回上訴。
二、陳述：除與原審判決所載相同者，茲予引用外，補稱：
（一）按第三人對自稱代理人之代理權，存有客觀上得相信之事由，並且本人對之亦
      有可歸責之事由時，皆可成立表見代理，而令本人對第三人依民法第一百六十
      九條規定負授權人之責任。本件上訴人於民國八十八、九年間，即以其本人之
      支票，透過訴外人陳文周向被上訴人調現，其後以支票用完為由，改用本票調
      現，上訴人自應負授權人之責任。
（二）附表編號三所示之系爭本票，是陳文周代理上訴人借款，陳文周向被上訴人借
      了好幾次款項，以前借款是以乙○○簽發之支票借款，之後以上訴人之支票用
      完為由，改以上訴人名義簽發之本票借款，本次是最後一筆借款，以前以上訴
      人簽發之支票借款，都有兌現，惟後來改以本票之借款，屆期後一直延期，系
      爭本票是陳文周交付的，而附表編號一、二所示本票，是陳文周借款以附表編
      號三所示之系爭本票換票，沒有拿回去的等語。
三、證據：援用原審之立證方法，並聲請向台南區中小企業銀行水林分行函調附表編
    號四、五所示支票兌現資料，併提出附表編號一、二、三本票影本三紙、存摺影
    本、代收款項紀錄簿影本為證。
丙、本院依聲請訊問證人陳庭蓁、陳文周等人，並依被上訴人之聲請向台南區中小企
    業銀行水林分行調閱附表編號四、五所示支票兌現資料，併依職權當庭勘驗乙○
    ○、陳庭蓁、陳文周等人筆跡。
    理    由
一、被上訴人起訴主張：其執有上訴人簽發如附表編號三所示系爭本票，面額新台幣
    （下同）五十萬元，經屆期不獲兌付，爰本於票據關係請求上訴人給付票款。陳
    文周代理上訴人借了多次款項，以前是以上訴人簽發之支票借款，嗣以上訴人之
    支票用完為由，改以上訴人名義簽發之本票借款。系爭本票，是陳文周借款交付
    的，上訴人於八十八、九年間，即以其支票，透過訴外人陳文周向被上訴人調現
    ，上訴人自應負授權人之責任等語；上訴人則以：系爭本票上之簽名及印文，並
    非上訴人所為，上訴人不負票據上責任，原審僅依借款人陳文周之證詞，即認定
    系爭本票，係上訴人之配偶陳庭蓁拿上訴人之印章蓋用，而認上訴人有授權簽發
    票據之事，顯然不適當，為此，提起本件上訴，求為廢棄改判等語。
二、兩造不爭執之事實：上訴人有授權交由其配偶陳庭蓁簽發票據之事實，為兩造所
    不爭執，核與證人陳庭蓁、陳文周之證詞吻合，並有附表編號四、五所示支票為
    證，此部分自堪信為實在。
三、兩造之爭執重點：厥以附表編號三所示之系爭本票，發票人「乙○○」之印文，
    是否為陳庭蓁所為，上訴人是否授權或應負表見代理責任問題。經查：
（一）被上訴人主張上訴人於八十八、九年間，即以其支票，透過訴外人陳文周向被
      上訴人調現之事實，並據其提出存摺影本、代收款項紀錄簿影本為證。嗣本院
      依其提出之存摺影本及代收款項紀錄簿等資料，向台南區中小企業銀行水林分
      行函調附表編號四、五所示支票結果，附表編號四、五所示支票，其發票人確
      為乙○○，而由陳庭蓁簽發無誤，為上訴人所不否認，核與證人陳庭蓁之證詞
      吻合，並有該行九十二年四月二十九日九二南銀水林分字第０八七號函及檢送
      附表編號四、五支票影本可按。再者，證人陳文周亦證稱：有跟被上訴人丙○
      ○調現很多次，前後金額有壹仟多萬元，我與乙○○是木工的師兄弟，我曾經
      跟丙○○調過五十萬元，是拿乙○○的票，是陳庭蓁簽發的，我用乙○○調過
      很多次錢，是先用他的支票調現，退票之後才用他的本票調現。我拿乙○○的
      票調現，都是他太太陳庭蓁交給我的。五十萬元的部分，調來的錢是我在使用
      ，因為我生意週轉不靈向他調票，陳庭蓁賺利息，五十萬元一個月一萬五千元
      利息，該本票〔指附表編號三所示本票〕是我簽發的，印章是陳庭蓁蓋的．．
      ．在乙○○的家裡簽發，印章是陳庭蓁蓋的，乙○○應該不知道此事，在乙○
      ○客廳的前面辦公桌寫的，印章是陳庭蓁拿來在當場蓋的等語。綜合上揭，被
      上訴人主張上訴人於八十八、九年間，有透過陳文周向被上訴人調現之事實，
      應屬實在。
（二）再者，為查明上訴人乙○○、證人陳庭蓁、陳文周之筆跡，及附表編號三所示
      之系爭本票，究係何人簽發及印文真正必要，由其等三人於本院開庭時當庭書
      寫「伍拾萬元整〔正〕」並經當庭勘驗結果，附表編號一、二所示本票之筆跡
      ，從肉眼上判斷，該本票面額「伍拾萬元正」「伍拾萬元整」之記載，與附表
      編號四、五所示之支票面額「伍拾萬元正」筆跡相同，且與證人陳庭蓁當庭書
      寫之「伍拾萬元正」筆跡吻合，參以證人陳庭蓁證稱上訴人乙○○的票，都是
      交由其簽發等情以觀，附表一、二所示之本票，其上記載面額「伍拾萬元整」
      、「伍拾萬元正」筆跡，應為證人陳庭蓁所為甚明。而附表編號三所示本票，
      其上記載面額「伍拾萬元整」筆跡，與附表編號一、二、四、五所示票據面額
      欄記載之「伍拾萬元正」「伍拾萬元整」筆跡，顯然不同，因此附表編號三所
      示本票面額之「伍拾萬元整」，應非證人陳庭蓁所為，至為明確。而附表編號
      三所示本票面額之「伍拾萬元整」筆跡，與證人陳文周當庭勘驗之「伍拾萬元
      整」筆跡結果甚為類似，足見證人陳文周證稱系爭本票是我簽發的等情，應為
      實在。而附表編號一、二所示本票，其面額「伍拾萬元整」、「伍拾萬元正」
      記載之筆跡，既為證人陳庭蓁所為，衡情附表編號一、二所示本票發票人欄「
      乙○○」之印文，亦應為證人陳庭蓁所為。參以附表編號一、二所示本票發票
      人「乙○○」之印文，與附表編號三之系爭本票發票人欄「乙○○」印文相同
      ，自堪信證人陳文周證稱系爭本票是我簽發的，印章是陳庭蓁蓋的，在乙○○
      客廳的前面辦公桌寫的，印章是陳庭蓁拿來在當場蓋的等語屬實。證人陳庭蓁
      否認蓋章，應係迴護上訴人以脫免負擔票據債務之舉，上訴人否認有該印文，
      均不足採信。
（三）從上訴人使用之支票，均交由其配偶陳庭蓁簽發使用，為上訴人所承認，核與
      證人陳庭蓁之證詞吻合，顯見上訴人確實有授權交代其配偶簽發票據之事。退
      而論之，縱認附表編號三所示本票，上訴人沒有授權或交代陳庭蓁簽發、或陳
      庭蓁簽發時為上訴人所不知道者。惟陳庭蓁既曾經多次簽發附表編號四、五所
      示支票，透過陳文周而向被上訴人調現，並已經兌現，且證人陳文周亦證稱其
      前後以乙○○的票調過很多次錢，都是陳庭蓁交給我的等語觀察，被上訴人客
      觀上已相信陳文周調錢使用之票據，為乙○○之票據，該票據又是由乙○○之
      配偶簽發交付，則被上訴人主張上訴人應成立「表見代理」，依民法第一百六
      十九條規定應負授權人責任，自無不合。從而，被上訴人執有附表編號三所示
      本票，屆期不獲兌現，請求上訴人給付系爭票款，自無不合。
四、綜上所述，被上訴人本於票據之法律關係，請求上訴人給付票款五十萬元、及自
    民國八十九年十二月三日起至清償日止，按年息百分之六計算之利息，為有理由
    ，應予准許。原審判決主文記載利息起算日為九十一年十二月三日，惟理由欄卻
    記載八十九年十二月三日，該「九十一年」記載，顯然係「八十九年」之誤，應
    併予更正。原審為上訴人敗訴判決並宣告假執行，於法並無違誤。上訴意旨指摘
    原判決不當，求予廢棄改判，為無理由，應予駁回。
五、本件事證已臻明確，兩造其餘攻擊防禦方法及訴訟資料，經審酌後，核與判決認
    定基礎並無影響，併予敘明。
六、據上論結，本件上訴為無理由，依民事訴訟法第四百三十六條之一第三項、第四
    百四十九條第一項、第七十八條，判決如主文。
中      華      民      國    九十二    年      六      月     十一     日
                            臺灣雲林地方法院民事庭
~B審判長法官  蕭守田
~B法      官  蔣得忠
~B法      官  林秋火
右為正本係照原本作成
本件不得上訴
中      華      民      國    九十二    年      六      月     十一     日
~B法院書記官  來炳煌
~F0
~T40
附表：
┌──┬───┬─────┬───────┬──────┬─────┬───┐
│編號│發票日│到期日或  │支票或本票號碼│面額(新台幣)│發  票  人│備  註│
│    │      │提示日    │              │            │          │      │
├──┼───┼─────┼───────┼──────┼─────┼───┤
│ １ │未載  │到期日    │本票          │五十萬元    │乙○○    │      │
│    │      │890802    │006837        │            │          │      │
├──┼───┼─────┼───────┼──────┼─────┼───┤
│ ２ │未載  │到期日    │本票          │五十萬元    │乙○○    │      │
│    │      │891002    │006835        │            │          │      │
├──┼───┼─────┼───────┼──────┼─────┼───┤
│ ３ │89.10.│到期日    │本票          │五十萬元    │乙○○    │      │
│    │02    │891202    │439402        │            │          │      │
├──┼───┼─────┼───────┼──────┼─────┼───┤
│ ４ │86.04.│提示日    │支票          │五十萬元    │乙○○    │      │
│    │25    │860425    │00000000      │            │          │      │
├──┼───┼─────┼───────┼──────┼─────┼───┤
│ ５ │86.09.│提示日    │支票          │五十萬元    │乙○○    │      │
│    │30    │860930    │00000000      │            │          │      │
└──┴───┴─────┴───────┴──────┴─────┴───┘


司法院資訊處製作；財團法人民間司法改革基金會備份。
